臺灣高等法院刑事判決　　　　　　　　　　　　　　九十年度上易字第三八四號
　　上　訴　人
　　即　被　告　陳麗花原名甲.
右上訴人因詐欺案件，不服臺灣板橋地方法院九十年度易字第五０六號，中華民國九
十年九月十一日第一審判決（起訴案號：臺灣板橋地方法院檢察署八十九年度偵字第
一三九０號）提起上訴，本院判決如左：
    主  文
原判決撤銷。
陳麗花共同連續意圖為自己不法之所有，以詐術使人將本人之物交付，處有期徒刑壹
年。
    事  實
一、陳麗花係址設臺北縣中央路二段二八二號地下室中央醫院管理顧問股份有限公司
    （下簡稱中央公司）登記負責人，其兄陳天賜係實際負責人，因陳天賜積欠地下
    錢莊債務無力清償，陳麗花遂與陳天賜及地下錢莊成員自稱為「黃偉」之不詳姓
    名年籍之成年男子共同基於意圖為自己不法所有之概括犯意，明知中央醫院業務
    上並無使用筆記型電腦之需要，且無能力給付價款，然為圖詐得筆記型電腦轉賣
    以抵償陳天賜積欠地下錢莊債務，竟連續於八十八年八月十三日前某日，先由「
    黃偉」以電話向仁欽電腦有限公司（下簡稱仁欽公司）業務員何仲亮詐購筆記型
    電腦，何仲亮不疑有詐，遂同意以新台幣（下同）六十九萬一千八百四十五元之
    價金出賣筆記型電腦十一台，「黃偉」並給付訂金五千元，而以此詐術取信於何
    仲亮，使何仲亮因之陷於錯誤，於同月十三日將該筆記型電腦十一台送至臺北縣
    中央路二段二八二號七樓中央醫院實際辦公處所（起訴書誤載為同號地下室），
    交付予「黃偉」，再由陳麗花簽發發票人為中央公司、付款人為第一商業銀行土
    城分行、票號ＮＡ0000000、面額三十八萬六千八百四十五元、票載發票
    日八十八年九月一日，及票號ＮＡ0000000、面額三十萬元、票載發票日
    八十八年九月一日之支票二紙以支付不足之價金。復於八十八年八月中旬某日，
    在上址由「黃偉」向漢琦有限公司（下簡稱漢琦公司）代表人林玉琦佯稱：其為
    中央醫院特助，中央醫院需購買筆記型電腦打通關節等語，林玉琦不疑有詐，遂
    同意以五十八萬五千九百元之價金出賣筆記型電腦九台，「黃偉」並給付訂金十
    萬元，而以此詐術取信於林玉琦，使林玉琦因之陷於錯誤，於同月十八日將該筆
    記型電腦九台送至上址交付予「黃偉」，同日陳麗花並簽訂訂購單，復簽發發票
    人為中央公司、付款人為玉山商業銀行土城分行、票號ＡＤ0000000、面
    額二十八萬五千九百元、票載發票日八十八年九月二十日，及票號ＡＤ0000
    000、面額二十萬元、票載發票日八十八年九月二十日之支票二紙以支付不足
    之價金。又於八十八年八月某日，以同一方式，先由「黃偉」在前址向光捷資訊
    股份有限公司（下簡稱光捷公司，起訴書誤載為光捷電腦有限公司）業務員徐榮
    生詐購筆記型電腦，徐榮生不疑有詐，遂同意以七十三萬八千七百五十元之價金
    出賣筆記型電腦九台，「黃偉」與陳麗花並給付訂金十萬元，而以此詐術取信於
    徐榮生，使徐榮生因之陷於錯誤，在前址交付筆記型電腦九台予「黃偉」，陳麗
    花再簽發面額三十三萬八千七百五十元之支票及發票人為中央公司、付款人為第
    一商業銀行土城分行、票號ＮＡ0000000、面額三十萬元、票載發票日八
    十八年九月十五日之支票共二紙以支付不足之價金。嗣依序於八十八年九月一日
    、十一月二十五日，仁欽公司向第一商業銀行土城分行，漢琦公司向玉山商業銀
    行土城分行提示上開支票，分別因存款不足、拒絕往來等因，致均未兌現，陳麗
    花復於八十八年九月二十日，簽發發票人為中央公司、面額六十八萬六千八百四
    十五元之本票乙紙予仁欽公司，同日另簽發發票人為中央公司、面額三十萬八千
    七百五十元之本票乙紙及將現款三萬元一併交予光捷公司業務員徐榮生，並將其
    先前簽發面額三十三萬八千七百五十元之支票取回，而以本票佯為擔保，然本票
    亦不獲兌現，仁欽公司、漢琦公司、光捷公司自此始知受騙。
二、案經被害人漢琦公司訴由臺灣板橋地方法院檢察署檢察官偵查起訴。
    理  由
一、訊據被告陳麗花就於上開時地，親自簽發前揭支票予仁欽公司、漢琦公司、光捷
    公司，屆期支票分別因存款不足及拒絕往來等因致未兌現，後再簽發予仁欽公司
    、光捷公司之止開本票亦未兌現，迄今款項亦未清償等情固直承不諱，惟矢口否
    認有何詐欺取財之犯行，並辯稱因陳天賜積欠地下錢莊債務無法清償，地下錢莊
    成員「黃偉」即脅迫我簽發支票，我不知簽發支票何用，而購買筆記型電腦亦係
    「黃偉」出面洽談並簽收，我完全不知情，開票時原以為陳天賜已向銀行辦理貸
    款供可清償，但後來不知為何未辦成，才無法給付價款，並非故意不給付云云。
    然查右揭犯罪事實，業據被害人即漢琦公司代表人林玉琦、仁欽公司代表人廖明
    傑指訴綦詳（見八十八年度他字第二四二八號偵查卷宗第五頁至第六頁、第五四
    頁、八十九年度偵字第一三九０號卷第六五頁反面至第六六頁及原審卷第二十八
    、二十九頁），核與證人即漢琦公司業務員簡美雪、仁欽公司業務員何仲亮、光
    捷公司業務員徐榮生分別於偵訊及原審調查中證述之情節相符（見臺灣板橋地方
    法院檢察署八十九年度偵字第一三九○號偵查卷宗第三九頁、原審卷第二十九頁
    、第一０六頁至第一０八頁、第一八七至一八九頁），其中證人簡美雪復證稱簽
    約後約一、二天要付款時有看到被告跟黃偉，我在黃偉辦公室．．．我讓黃偉看
    簽約單，黃偉跟我說要請他董事長蓋章開支票，被告就過來，在訂購單上蓋公司
    大小章並開支票等情（見原審卷第二九頁），而被告亦自承有在漢琦公司之訂購
    單上蓋章，是黃偉說陳天賜欠他錢，要用電腦轉買還錢等語在卷（見原審卷第三
    十、三十一頁），又證人陳天賜於原審時亦證述：（問：知否黃偉先向漢琦、仁
    欽、光捷公司買電腦之事？）知道，黃偉先前有向我與被告說要買電腦，他們的
    意思是要找幾家電腦商過來用高的價錢購買低價出賣，湊到我們欠他們的錢，他
    們沒說要向哪家公司買，只要我們開票就好，那時被告也在場，我不敢反對．．
    ．後來電腦送到，黃偉在樓下就接走，黃偉就帶廠商到樓上，黃偉就找我談買了
    電腦多少錢，叫我妹妹陳麗花開票，陳麗花在開票前知道開票是要付給黃偉買電
    腦的價金」等（見原審卷第二一三、二一四頁），足見被告於開票前已知悉黃偉
    購買電腦之目的是用以轉賣抵償陳天賜積欠地下錢莊之債務，其辯稱不知開票目
    的為何云云，顯不可採。又被告及證人陳天賜雖均供稱其二人是受黃偉之脅迫，
    不得以才配合開票，惟其並無提出任何證據以實其說，且如其確遭脅迫，當可報
    警處理尋求解決，何以其竟捨此不為，反一再隱瞞此一事實，先後於不同時日連
    續配合簽發支票予前揭公司？是其稱遭脅迫一節，亦難採信。再陳天賜或其配偶
    並無以土地向中國農民銀行基隆分行貸款之事實，亦有中國農民銀行基隆分行九
    十年四月二十三日（九十）農基字第○四三號函乙紙在卷可稽，可見被告於原審
    時稱開票當時以為陳天賜有向該銀行辦理貸款可供清償，後來不知何原因未核准
    致無法給付價款一節，及其於本院審理時又改稱伊記錯了云云，顯係卸責之詞，
    難以憑信。是被告既已事先知悉陳天賜因積欠地下錢莊債務而無支付能力，黃偉
    購買電腦之目的是用以轉賣抵償陳天賜積欠地下錢莊之債務，並無給付價款之意
    ，惟其仍向漢琦、仁欽及光捷公司隱瞞此事實，復依黃偉之指示配合以中央公司
    之名義簽發上開支票以取信上開公司，致上開公司誤信其確有意購買筆記型電腦
    並給付價金，而陷於錯誤交付電腦，於支票到期時並放任支票跳票，則其顯有意
    圖為自己不法所有之詐欺犯意，自屬無疑。又證人陳天賜雖未出面詐購電腦，惟
    依其前述之供詞可知，黃偉已事先告知要以前揭方式詐購電腦以抵償其債務，要
    其與被告二人負責開票即可，而其並未反對，且黃偉每次購買電腦時均有告知其
    價金，其亦自稱因拿不出錢來才如此等，復參以被告僅係名義負責人，而證人陳
    天賜係中央公司之實際負責人，係陳天賜積欠地下錢莊借款，而非被告，若非經
    陳天賜之同意，衡情被告當不致於敢任意以中央公司之名義開票等情，足認陳天
    賜亦參與其事，而有共同參與本件詐欺犯罪之意思，與黃偉及被告間已事先有共
    同之犯意聯絡，而推由黃偉與被告二人出面實施詐欺犯行，依司法院大法官會議
    釋字第一０九號解釋，仍應論以共同正犯。此外並有訂購單、上開支票、退票理
    由單、公務電話紀錄表、估價單、出貨單、統一發票、本票等影本在卷足憑（分
    別附於臺灣板橋地方法院檢察署八十八年度他字第二四二八號偵查卷宗第四三頁
    至第四五頁、臺灣板橋地方法院檢察署八十九年度偵字第一三九○號偵查卷宗第
    二一頁至第二四頁、第四三頁、第四七頁反面至第五十頁及原審卷第一九一、一
    九二頁），是被告有與陳天賜及黃偉共犯本件詐欺犯行，應可認定。至仁欽公司
    代理人蔣葛蘭雖於原審時指述：遭詐騙之筆記型電腦價值六十三萬五千二百五十
    元等語（見原審卷第五十頁），核與仁欽公司代表人廖明傑、業務員何仲亮之證
    述及卷附統一發票不符，故此部分自不足採信。又公訴人雖認被告係簽發面額六
    十八萬六千八百四十五元之本票乙紙予仁欽公司以為支付價款，惟核諸證人何仲
    亮於原審調查中證述：「黃偉」以電話購買筆記型電腦後，伊於八月十三日即將
    筆記型電腦十一台送至臺北縣中央路二段二八二號七樓中央醫院實際辦公處所，
    交付予「黃偉」，同日被告即簽發付款人為第一商業銀行土城分行、票號ＮＡ0
    000000、面額三十八萬六千八百四十五元、票載發票日八十八年九月一日
    ，及票號ＮＡ0000000、面額三十萬元、票載發票日八十八年九月一日之
    支票二紙等情（見原審卷第一０六至一０八頁），並有卷附之退票理由單、本票
    以參（附於臺灣板橋地方法院檢察署八十九年度偵字第一三九○號偵查卷宗第四
    八頁、第四九頁反面），足知被告應係簽發上開二紙支票支付購買筆記型電腦之
    價金，嗣仁欽公司於八十八年九月一日提示上開二紙支票均不獲兌現後，被告始
    於同月二十日簽發面額六十八萬六千八百四十五元之本票佯為擔保，而該本票亦
    不獲兌現，是公訴人認被告係簽發面額六十八萬六千八百四十五元之本票乙紙以
    為支付價款，恐有誤會，附此敘明。本件事証明確，被告之犯行堪以認定。
二、核被告所為，係犯刑法第三百三十九條第一項之詐欺取財罪。其先後三次詐欺取
    財之犯行，時間緊接，犯罪構成要件相同，顯係基於概括犯意反覆為之，為連續
    犯，應依刑法第五十六條規定論以一罪並加重其刑。再其與陳天賜及自稱為「黃
    偉」之成年男子就上開犯行，有犯意之聯絡及行為之分擔，均為共同正犯。
三、原審以被告罪證明確，據以論科，固非無見，惟原判決僅認被告與「黃偉」係共
    同正犯，疏未認定陳天賜亦係本件之共同正犯，尚有未洽。又被告雖係為清償陳
    天賜積欠地下錢莊之借款而為本件詐欺犯行，惟陳天賜既係本案之共犯，依共犯
    一體之理論，意圖為共犯不法之所有，即應認係意圖為自己不法之所有，而無須
    另認其尚有意圖為第三人即陳天賜不法之所有，是原判決認定被告有意圖為第三
    人不法之所有，亦有未當。被告上訴意旨否認犯罪，固無理由，惟原判決既有前
    揭可議之處，自應由本院予以撤銷改判。爰審酌被告之品行、素行、犯罪之動機
    、手段、所詐得之電腦價值及犯後猶圖卸責，俱無悔意及未賠償被害人等一切情
    狀，量處如主文所示之刑。
據上論斷，應依刑事訴訟法第三百六十九條第一項前段、第三百六十四條、第二百九
十九第一項前段，刑法第二十八條、第五十六條、第三百三十九條第一項、罰金罰鍰
提高標準條例第一條前段判決如主文。
本案經檢察官蔡瑞宗到庭執行職務。
中      華      民      國     九十一   年      四      月      二      日
                              臺灣高等法院刑事第十七庭
                                  審判長法  官  陳  正  雄
                                        法  官  許  錦  印
                                法  官  許  宗  和
右正本證明與原本無異。
不得上訴。
                                        書記官  廖  艷  莉
中      華      民      國     九十一   年      四      月      八      日
附錄本判決論罪科刑法條：
刑法第三百三十九條
意圖為自己或第三人不法之所有，以詐術使人將本人或第三人之物交付者，處五年以
下有期徒刑、拘役或科或併科一千元以下罰金。
以前項方法得財產上不法之利益或使第三人得之者亦同。
前二項之未遂犯罰之。
